【裁判字號】    99,交聲,168
【裁判日期】    990812
【裁判案由】    違反道路交通管理處罰條例聲明異議
【裁判全文】
臺灣雲林地方法院刑事裁定             99年度交聲字第168號
移送機關    交通部公路總局嘉義區監理所雲林監理站
異  議  人
即受處分人  甲○○
上列異議人因違反道路交通管理處罰條例案件，對於交通部公路
總局嘉義區監理所雲林監理站於民國99年7 月21日所為之處分（
原處分案號：雲監裁字第72-KAJ043347號）聲明異議，本院裁定
如下：
    主  文
原處分關於吊扣駕駛執照拾貳個月部分撤銷。
甲○○自用一般小客車駕駛人，駕駛自用一般小客車，經測定酒
精濃度超過規定標準，吊扣普通小型車駕駛執照拾貳個月。
    理  由
一、按汽車駕駛人飲用酒類或其他類似物後其吐氣所含酒精濃度
    超過每公升0.25毫克或血液中酒精濃度超過百分之0.05以上
    者，不得駕車，道路交通安全規則第114 條第2 款定有明文
    。又汽車駕駛人，駕駛汽車經測試檢定有酒精濃度超過規定
    標準者，處新臺幣（下同）15,000元以上60,000元以下罰鍰
    ，並當場移置保管其車輛及吊扣其駕駛執照1 年，道路交通
    管理處罰條例第35條第1 項第1 款亦有明文。又汽車駕駛人
    有本條例第35條第1 項之情形者，應接受道路交通安全講習
    ，同條例第24條第1 項第2 款定有明文。
二、次按道路交通管理處罰條例第68條已於民國94年12月14日修
    正，查其修正過程與修正條文，立法委員認為原條文「汽車
    駕駛人，因違反本條例及道路交通安全規則之規定，受吊扣
    或吊銷駕駛執照處分時，受吊扣或吊銷其持有各級車類之駕
    駛執照」將違法或違規駕駛人所持有各級車類之駕駛執照一
    併吊扣或吊銷，失之過酷，對於人民工作與生活影響過鉅，
    有違比例原則，經與交通部協商後，乃將其中「受吊扣處分
    者，吊扣其持有各級車類之駕駛執照」部分之規定刪除。是
    駕駛人違反道路交通管理處罰條例第35條第1 項第1 款之規
    定而受吊扣駕駛執照處分時，依修正後同法第68條規定並參
    照其修正意旨，應僅得吊扣違規或違法當時駕駛車類之駕駛
    執照（臺灣高等法院暨所屬法院97年法律座談會刑事類提案
    第40號參照）。從而，於上開修正公布之規定施行後，縱對
    汽車駕駛人依法應為吊扣駕駛執照之處分，亦僅能吊扣其違
    法或違規當時所駕駛車輛類別之駕駛執照，不應再吊扣其持
    有與駕駛違規車輛類別無關之其他各級車類之駕駛執照，以
    貫徹立法者對於「吊扣」與「吊銷」駕駛執照，依其輕重有
    別異其處理方式之修法意旨；且此一解釋不因交通實務上容
    許汽車駕駛人以同類高等級駕駛執照駕駛同類低等級或不同
    類車輛（即道路交通安全規則第61條同類駕駛執照之一人一
    照原則）而有不同，蓋此一容許跨類跨（較低）級駕駛之規
    定，乃係衡量駕駛人持有某類級駕駛執照所應具備之駕駛能
    力，兼顧主管機關管理上之便利而設，此關乎駕駛人是否另
    有無照駕駛之違規行為，而與修正後道路交通管理處罰條例
    第68條反面規定不得吊扣各級類駕駛執照無關，於法規之位
    階上亦有明顯高下之別，更不得據此侵害人民持有某級類駕
    駛執照所被容許之各種用路權利之基本權（至99年5 月5 日
    又修正公佈道路交通管理處罰條例第68條，惟該規定之施行
    日期，由行政院另以命令定之，迄今尚未施行，併此敘明）
    。
三、原處分意旨略以：異議人即受處分人甲○○於99年1 月15日
    21時44分，駕駛車牌號碼CW-8192 號自用小客車，行經雲林
    縣麥寮鄉○○○○ ○道路麥寮橋上時，經雲林縣警察局臺西分
    局橋頭派出所警員攔檢盤查，測得異議人呼氣中酒精濃度達
    每公升0.57毫克，超過標準值每公升0.25毫克，因而製單舉
    發，嗣經原處分機關即交通部公路總局嘉義區監理所雲林監
    理站以其違規事實屬實，依照道路交通管理處罰條例第35條
    第1 項第1 款、第24條第1 項第2 款之規定，於99年7 月21
    日開具雲監裁字第裁72-KAJ043347號裁決書，裁處異議人罰
    鍰39,500元，吊扣駕駛執照12個月，並施以道安講習。
四、聲明異議意旨略以：
    伊違規當時所駕駛者為自小客車，處分機關將其普通大客車
    駕駛執照全部查扣12月，致無法駕駛其他車輛，影響其權益
    甚鉅。另依道路交通管理處罰條例第68條規定，領有汽車駕
    駛執照之汽車駕駛人，除駕駛聯結車、大客車、大貨車外之
    非其駕駛執照種類之車輛，違反本條例及道路交通安全規則
    之規定，應受吊扣駕駛執照情形時，無因而肇事致人受傷或
    重傷者，記違規點數5 點。爰就上開吊扣之原處分聲明異議
    等語。
五、經查：
    (一)異議人對前開時、地，酒後駕駛上開自小客車之違規事實
      坦承不諱，有聲明異議狀在卷可參，並有舉發違反道路交
      通管理事件通知單1 紙附卷可憑，是異議人確有上開飲酒
      後仍駕駛前開自小客車之交通違規行為，堪以認定。
    (二)原處分雖另裁決吊扣異議人駕駛執照12個月，惟並未載明
      所吊扣駕駛之執照之種類。然查，異議人先後考取「普通
      小型車」「職業大貨車」「普通大客車」及「職業大客車
      」駕駛執照，此有異議人之汽車駕照基本資料1 紙在卷可
      稽，而於本件違規行為時，異議人所被吊扣者為「職業大
      客車」駕駛執照，此亦有原處分機關對違反道路交通管理
      事件不服裁決聲明異議案件移送書1 份可按（詳見意見欄
      四所載），足認本件原處分係針對異議人持用之「職業大
      客車」駕駛執照裁決吊扣12個月。
    (三)惟查：
      1.按94年12月14日修正後道路交通管理處罰條例第68條規
        定「汽車駕駛人，因違反本條例及道路交通安全規則之
        規定，受吊銷駕駛執照處分時，吊銷其持有各級車類之
        駕駛執照」，刪除「吊扣」之規定，其修正原因乃舊法
        將違規駕駛人所持有各級車類之駕駛執照一併吊扣，失
        之過苛，影響人民工作及生活甚鉅，故依修正後規定，
        受「吊扣」駕駛執照處分時，不再「吊扣」其持有各級
        車類之駕駛執照，亦即道路交通管理處罰條例第35條第
        1 項第1 款規定之「吊扣駕駛執照」，係指「吊扣駕駛
        人酒後違規駕駛時，駕駛該違規車輛所憑之駕駛執照」
        而言。
      2.又酒醉駕車行為均製造法所不容許之風險，以風險製造
        之立場觀之，並不因駕駛車輛種類之不同，而有所差別
        。但從風險實現之觀點而言，酒醉駕駛車類之不同，其
        對於交通安全衍生之實害結果也有所差異，如駕駛人駕
        駛低一級之車類違反本條例之規定時，不論其所造成之
        實害結果，而一律吊扣駕駛人所持有之各類駕照，亦有
        違反相同事件相同處理，不同事件不同處理之平等原則
        。
      3.再行政機關所採取之處罰手段，必須與違反業務之行為
        間有合理關聯存在，亦即不得違反「不當聯結禁止原則
        」，否則其處罰即構成違法。本件異議人之行為既僅為
        駕駛自用一般小客車，而非駕駛職業大客車，自僅應以
        其是否具備一般小客車駕駛資格為處罰要件，若依原處
        分機關之認定，顯係將異議人駕駛自用小客車之違規行
        為與其受限制之職業大客車駕駛資格為不當聯結，此種
        不當聯結即構成違法；況按行政行為，非有正當理由，
        不得為差別待遇，行政程序法第6 條亦有明文。
      4.查異議人於本件違規時，係駕駛自用一般小客車，並非
        駕駛職業大客車，業據認定如前。而且，駕駛自用小客
        車與駕駛職業大客車對於用路安全之危險性有高低之別
        ，是監理機關就不同等級車輛給予不同管理及監督，以
        符合實際需求，且監理機關對於各級汽車駕駛執照之管
        理，本係就其不同之危險性及需要性分別為之，就其不
        同違規行為自應亦作分別處理，此觀道路交通安全規則
        、道路交通管理處罰條例之相關規定自明。因此，揆諸
        前開說明，異議人應受之處分為限制其駕駛自用一般小
        客車之權利，即吊扣其自用一般小客車駕駛執照，原處
        分機關未審酌及此，逕為裁罰，即難認為允當，從而異
        議人之對於吊扣職業大客車駕照12月之部份，異議為有
        理由。
六、綜上所述，原處分機關逕為吊扣職業大客車駕駛執照12個月
    部分之處分，難認允當，本件聲明異議為有理由，應由本院
    將原處分關於吊扣職業大客車駕駛執照12個月部分撤銷，並
    就該撤銷部分改諭知如主文第2 項所示之處分。至原處分機
    關另裁處受處分人罰鍰及施以道安講習部分，受處分人並未
    聲明異議，本院自毋庸為准駁之裁定，併此敘明。
中    華    民    國    99    年    8     月    12    日
                  交通法庭    法  官  陳美利
以上正本證明與原本無異。
如不服本裁定，應於裁定送達後5 日內向本院提出抗告狀（須附
繕本）。
                              書記官  王秀如
中    華    民    國    99    年    8     月    12    日

司法院資訊處製作；財團法人民間司法改革基金會備份。
